臺灣高雄地方法院民事判決　　　　　　　94年度訴字第2515號
原　　　告　甲○○
被　　　告　丙○○
　　　　　　　　　　　　11號.
被　　　告　丁○○
被　　　告　乙○○
前列三人共同
訴訟代理人　施秉慧律師
　　　　　　焦文城律師
當事人間損害賠償事件，本院民國96年2 月12日言詞辯論終結，
判決如下：
    主  文
被告應就限定繼承被繼承人黃來福遺產之範圍內，連帶給付原告
新臺幣玖拾壹萬零肆佰壹拾貳元，及自民國九十四年九月二十四
日起至清償日止，按週年利率百分之五計算之利息。
原告其餘之訴駁回。
訴訟費用由原告負擔十分之二，餘由被告連帶負擔。
本判決於原告以新臺幣參拾萬參仟元為被告供擔保後，得假執行
；但被告如以新臺幣玖拾壹萬零肆佰壹拾貳元為原告預供擔保後
，得免為假執行。
原告其餘假執行之聲請駁回。
    事實及理由
一、按訴狀送達後，原告不得將原訴變更或追加他訴，但有下列
    各款情形之一者，不在此限：.... 二 、請求之基礎事實同
    一者。三、擴張或減縮應受判決事項之聲明者。民事訴訟法
    第255 條第1 項第3 款定有明文。本件原告原起訴請求被告
    應連帶給付原告新臺幣（下同）60萬元，其後擴張其請求之
    金額為1,125,703 元，並因被告等人對被繼承人黃來福已辦
    理限定繼承，爰在請求之基礎事實同一之情形下，變更訴之
    聲明第1 項為：「被告應於繼承被繼承人黃來福遺產範圍內
    ，連帶給付原告1,125,703 元，及自起訴狀繕本送達翌日起
    至清償日止，按年利率5 ％計算之利息。」經核於法並無不
    合，應予准許，先予敘明。
二、本件原告起訴主張：被告丙○○、丁○○、乙○○之被繼承
    人黃來福（業於民國93年12月7 日死亡），於93年12月6 日
    18 時40 分許騎乘車號OFI-888 號重型機車沿高雄縣大寮鄉
    ○○○路由南向北方向行駛，行經鳳林四路327 之11號時，
    本應注意不得違規逆向行駛，且當時氣候晴天，屬夜間有照
    明，路面無缺陷，依被告之智識經驗及能力，復無不能注意
    之情形，竟疏未注意，突然違規向左逆向闖入伊所行駛之車
    道，致伊煞車不及而與之發生擦撞，原告於人車倒地後受有
    右側骨骨折、雙側上頷骨骨折、右側外傷性視神經病變等傷
    害，因而受有：（一）支出醫療費用25,703元。（二）減少
    勞動能力損害：因原告上開右眼視力受損之傷勢，經矯正後
    最佳視力僅達0.1 已不能完全痊癒，終生減少38.45%之勞動
    能力，依勞工基本工資計算每年減少73,085元，以原告年齡
    計算至60歲止尚有37年之工作年限，依霍夫曼式計算一次給
    付之金額為1,554,854 元，原告僅先請求900,000 元（其餘
    部分先行保留）。（三）原告因車禍致終生勞動能力喪失38
    .45% ， 身體機能之健全已難回復，精神與身體之痛苦，難
    以言諭，故請求精神上損害200,000 元。丙○○、丁○○、
    乙○○於黃來福死亡後，已於法定期間內聲明限定繼承，應
    於繼承黃福來之遺產範圍內負賠償責任。為此爰依民法第19
    1 條之2 、第193 條第1 項、第195 條第1 項規定及繼承法
    律關係，提起本訴，並聲明：(一)被告丙○○、丁○○、乙○○應於繼承黃福來之遺產範圍內連帶給付原告1,125,703 元
    ，及自起訴狀繕本送達之翌日起至清償日止，按週年利率5%
    計算之利息。(二)願供擔保請准為假執行之宣告。
二、被告則以：本件車禍係發生於93年12月6日下午6時35分，正
    值高雄縣大寮鄉○○○路下班車流量顛峰時間且無特別事故
    ，被告等人之被繼承人黃來福並無逆向行駛之之空間與必要
    。又依據高雄縣政府警察局林園分局交通組忠義車禍處理小
    組所繪之道路交通事故現場圖，原告之機車先有3.3 公尺的
    煞車痕，再有3.9 公尺的刮地痕，由此可知應是原告超速行
    駛致煞車不及於撞及黃來福後倒地繼續向前滑行，並因此導
    致黃來福死亡與被告倒地受傷之結果，原告於本件車禍之發
    生顯與有過失應減輕或免除被告之賠償金額；又原告請求減
    少勞動能力部分，雖業據其提出高雄醫學大學附設中和紀念
    醫院診斷證明書，證實原告目前右眼最佳視力為0.1 且無法
    復原，惟原告目前正值年輕，恢復能力佳，是否已無法復原
    尚有待確定，且原告係就讀資訊工程系，所應徵之工作應為
    電腦工程師或其他相類類之工作，此類工作並不因視力不佳
    而有所影響，原告現猶可騎乘機車，勞動力應無減損，故原
    告所請求減少勞動能力損害及精神慰撫金之請求金額過高且
    無理由等語，以資抗辯，並聲明請求：(一)原告之訴駁回。(二)
    如受不利判決，願供擔保請准免為宣告假執行。
四、經查，原告主張被告之被繼承人黃來福於93年12月6 日18時
    40分許騎乘車號OFI -888號重型機車沿高雄縣大寮鄉○○○
    路由南向北方向違規向左逆向行駛致伊煞車不及而與之發生
    擦撞，致原告人車倒地後受有右側骨骨折、雙側上頷骨骨折
    、右側外傷性視神經病變之傷害等事實，為兩造所不爭執，
    並有道路交通事故現場圖、道路交通事故調查表、診斷證明
    書各1 份，照片16幀（參94偵字第2908號偵卷第16至第22頁
    、第26頁）在卷可稽，堪信為真實。被告對原告主張之原因
    事實，則持前詞置辯，故本件爭點在於：(一)本件車禍肇事責
    任歸屬？(二)原告請求之數額是否合理？茲分述本院之判斷如
    下：
（一）本件車禍肇事責任歸屬？
  (一)本件車禍發生，訴外人黃來福是否有過失？
  １按汽車在雙向二車道行駛時，應依左列規定：.... 二 、在
    劃有分向限制線之路段，不得駛入來車之車道內，道路交通
    安全規則第97條第1項第2款定有明文。
  ２而本件車禍事故發生之過程，業據證人即當時在場目睹車禍
    發生之人陳霖於警詢時證稱：我當時在交通事故現場打電話
    ，我看見一名年輕人（經警查證為甲○○）騎乘XYZ-976 號
    重型機車，沿鳳林四路外側快車道北向南直行，至肇事地點
    時年紀較大騎士（經警查證為黃來福）騎乘OFI-888 號重型
    記車，沿鳳林四路南向北行駛該車忽然穿越雙黃線並沿鳳林
    四路南向北逆向行駛，該年輕人煞車不及致兩部車發生對撞
    等語（參見臺灣高雄地方法院檢察署94偵字第2908號偵卷第
    14 頁） ；並於檢察官偵訊時，再度證稱：車禍發生當時我
    在車禍現場一棟建築物的騎樓下打電話要請另外一位朋友來
    吃飯，我打手機時剛好站在門口面對馬路，當時下班時間車
    子很多，我就看到被告（甲○○）騎機車順向騎過我的面前
    ，突然看到有一部機車從我的右手邊逆向轉個彎衝向被告騎
    的順向車道，我就跟朋友說：不講不講有車禍要發生了，就
    掛電話趕快去阻止，但來不及車禍就發生了等語（參臺灣高
    雄地方法院檢察署94偵字第2908號偵卷第38頁），佐以本件
    車禍兩車之撞擊點位於原告之車道上，此有道路交通事故現
    場圖及道路交通事故現場蒐證照片在卷可佐（見臺灣高雄地
    方法院檢察署94偵字第2908號偵卷第16頁、第19頁至22頁）
    ，另被告訴訟代理人亦不爭執黃來福確實有違規左轉之情（
    詳卷第42頁），綜上本件足認被告等人之被繼承人黃來福，
    於本件車禍肇事之時，應確有違規駕車駛入對向車道之行為
    ，對本件車禍之發生，自有過失。
  ３再者，本件經送臺灣省高屏澎區車輛行車事故鑑定委員會予
    以鑑定之結果，認為：「一、黃來福駕駛重機車劃有分向限
    制線路段侵入來車道為肇事原因。二、甲○○駕駛重機車無
    肇事因素。」此有臺灣省高屏澎區車輛行車事故鑑定委員會
    函在卷可憑（見臺灣高雄地方法院檢察署94年度偵字第2908
    號卷宗第44-46 頁）；又再送國立交通大學進行鑑定之結果
    ，亦認定：黃來福酒後駕駛重型機車，跨約分向限制線、逆
    向駛入來車道，為肇事原因，此有國立交通大學95年7 月27
    日交大管運字及0950008645號函及隨函附送之行車事故鑑定
    意見書1 份在卷可稽（詳本院卷第89頁），顯見被告之被繼
    承人黃來福違規向左逆向行駛於原告車道，方導致本件車禍
    發生之事實，堪予認定，而有過失甚明。
  (二)原告是否超速行駛？
  １按行車速度，依速限標誌或標線之規定，道路交通安全規則
    第93條第1 項前段定有明文。本件事故地點依道路交通事故
    現場蒐證照片觀之，雖無標誌或標線之規定，惟高雄縣大寮
    鄉○○○路為省道，其行車速限為每小時60公里，此有道路
    交通事故現場圖、道路交通事故調查報告表1 份在卷足稽（
    參見臺灣高雄地方法院檢察署94偵字第2908號偵卷第16頁、
    17頁），堪認肇事地點之車道，行車速限應為每小時60公里
    。
  ２被告雖爭執依據現場圖所示之剎車痕、刮地痕，以及現場照
    片所示車體損壞之程度，原告當時應有超速之舉云云。然原
    告就此已加以否認，又依卷附前述之道路交通事故現場圖及
    道路交通事故調查報告表所示，本件車禍肇事地點為乾燥柏
    油路面，亦無缺陷或障礙物，而車禍後，原告所駕駛之車輛
    ，在現場僅留有3.3 公尺之剎車痕，經參考前司法行政部62
    年5 月9 日62函刑字第4640號函轉交通部道路交通安全會報
    導登62字第232 號函所附之「一般公路汽車煞車距離、行車
    速度對照表」換算結果，本件道路交通事故發生之際，原告
    之行車速度最高應僅在時速25至30公里之間，原告空言主張
    被告超速云云，顯與現場跡證不符，原告就被告是否超速，
    復其他證據或資料以資證明，故其主張尚屬無據，委無足採
    。
（二）原告請求之數額是否合理？
  (一)次按「因故意或過失，不法侵害他人之權利者，負損害賠償
    責任」、「不法侵害他人之身體或健康者，對於被害人因此
    喪失或減少勞動能力，或增加生活上之需要時，應負損害賠
    償責任」、「不法侵害他人之身體、健康、自由、信用、隱
    私、貞操、或不法侵害其他人格法益而情節重大者，被害人
    雖非財產上之損害，亦得請求賠償相當之金額」。民法第18
    4 條第1 項前段、第193 條第1 項、第195 條第1 項前段分
    別定有明文。訴外人黃來福之過失加害行為，既導致原告受
    有上揭傷害，已如前述，從而原告依前開規定請求被告負損
    害賠償責任，自屬有據。茲就原告請求賠償之損害數額，是
    否妥適，分述如後：
  １醫藥費用部分：原告主張支出醫藥費25,703元，業據其提出
    私立高雄醫學大學附設中和紀念醫院（下稱高雄醫學院）醫
    療費用收據18紙為證（參本院94鳳調字第118 號卷第24頁至
    38 頁） ，復為被告所不爭，核屬治療其傷勢所為之必要支
    出，應予准許。
  ２減少勞動能力損害：原告主張因右眼視力受損之傷勢，經診
    斷結果為右眼最佳矯正視力為0.1 ，已無法復原，終生減少
    3 8.45% 之勞動能力，依勞工基本工資計算每年減少73,085
    元，依其年齡計算至60歲止尚有37年之工作年限，依霍夫曼
    式計算一次給付之金額為1, 554,854元，僅先請求900,000
    元等語，業據其提出高雄醫學院之診斷證明書1 份為證（詳
    卷第51頁），被告雖執前詞抗辯，惟經本院依職權函詢財團
    法人私立高雄醫學大學附設中和紀念醫院，經該院函覆以：
    「邱君（即原告）因右眼黃斑部病變至本院就診，目前最佳
    矯正視力僅達二十公分前辨指數。以受傷之眼來看，無法清
    楚看物；以雙眼視覺來看，會缺乏立體感，幾乎全以對側眼
    來看物。邱君右眼無法矯正，包括佩帶眼鏡亦然。」、「依
    病例記載，邱君之右眼黃斑部病變併白內障之成因與93年12
    月6 日之車禍有關。」及「依據美國醫學會永久障礙評估指
    引所謂之全人損失百分比，即在所有人一律平等看待之基礎
    上，可視為勞動能力減損百分比。依此診斷證明書所載之全
    人損失百分比58% ，不特別論及個人工作技能差異，可表勞
    動能力減損58% 。」等語，此有95年9 月12日高醫附秘字第
    0950003020號函、95年11月13日高醫附秘字第0950003793號
    函、95年12月26日高醫附秘字第0950004313號函在卷可稽，
    復有高雄醫學大學附設中和紀念醫院診斷證明書在卷可參（
    詳卷第第144 頁），故原告勞動能力減損之比例應達58 %。
    雖被告辯稱原告尚可騎乘機車，勞動力應無減損云云，惟原
    告因本件車禍致眼睛受傷，現最佳矯正視力，右眼僅餘0.01
    ，左眼則為0.9 ，此有診斷證明書1 份在卷（見本院卷第16
    5 頁）可憑，客觀上如從事需眼力之工作，自有障礙存在，
    故原告現可否騎乘機車，與勞動力有無減損係屬二事，自不
    應僅以原告現尚可騎乘機車，即遽認原告之勞動力無何減損
    ，被告此部分之抗辯，自無足取之處而難為其有利之認定。
    經斟酌勞動基準法第54條所定：「勞工年滿六十歲者，雇主
    得強制其退休」、及原告之健康情形，認原告自受傷時起至
    60歲退休止，尚有37年之勞動期間。再依前述喪失勞動能力
    之比例為58% ，及依行政院核定之勞工每月基本工資15,840
     元 ，並按霍夫曼式扣除中間利息，原告37年之減少勞動能
    力損失共為1,554,854 元【計算式：15,840×12×58%=110,
    246 ，110,246 ×21.00000 000（此為應受扶養37年之霍夫
    曼係數）=2,345,439（小數點以下四捨五入）】，其先請求
    900,000 元而聲明保留其餘請求權，即應准許。
  ３精神上損害部分：原告因本件車禍致受有右側骨骨折、雙側
    上頷骨骨折、右側外傷性視神經病變等傷害，且其右眼最佳
    矯正視力為0.1 ，已無法復原，已如前述，則其因此傷勢住
    院治療，不僅身體受有疼痛，精神自感痛苦，其請求非財產
    上之損害自屬有據，審酌原告為大學肄業、事故發生當時為
    23歲，名下並無任何財產，及原告因本件所受之傷害及其他
    一切情狀，認原告此部分之請求200,000 元為有理由，應予
    准許。
  ４惟因原告自承，因本件車禍已受領強制責任保險合計215,29
    1 元之給付，並提出存摺影本1 份在卷可憑（見本院卷第16
    8 頁），此部分之金額自應就上開得請求之範圍中扣除。
  ５綜上，原告因本件車禍，而在本件可得向訴外人黃來福請求
    之金額為910,412 元【計算式：25,703＋900,000 ＋200,00
    0 －215,291 ＝910,412 】。
六、又因被告等人已就被繼承人黃來福之遺產辦理限定繼承，此
    經本院依職權調取本院94年度家催字第44號公示催告卷宗核
    閱無誤。按繼承人得限定以因繼承所得之遺產，償還被繼承
    人之債務，民法第1154條定有明文。被告等人既為訴外人黃
    來福之繼承人，並已於繼承開始時起已向法院辦理限定繼承
    ，而訴外人黃來福於繼承開始時，應賠償原告上開款項，已
    詳如前述，從而，原告依據侵權行為及限定繼承之法律關係
    ，請求被告於繼承訴外人黃來福遺產之限度範圍內連帶給付
    910,412 元及自起訴狀繕本送達之翌日即94年9 月24日起至
    清償日止，按週年利率5%計算之利息，核屬正當，應予准許
    ；而逾此範圍之請求，為無理由而應予駁回。
七、本件兩造均陳明願供擔保請准為假執行或免為假執行之宣告
    ，經核於原告勝訴之部分均無不合，爰分別酌定相當之擔保
    金額准許之。而至於原告請求經駁回之部分，其假執行之聲
    請即失所附麗，自應一併予以駁回。
據上論結，本件原告之訴為有理由，依民事訴訟法第79條、第85
條第2 項、第390 條第2 項、第392 條第2 項，判決如主文。
中　　華　　民　　國　　96　　年　 　3　　月　   1　　日
                  民事鳳山分庭法　官　李怡諄
正本係照原本作成。
如不服本判決，應於送達後20日內，向本院提出上訴狀並表明上
訴理由，如於本判決宣示後送達前提起上訴者，應於判決送達後
10日內補提上訴理由書（須附繕本）。
中　　華　　民　　國　　96　　年　　 3　　月　   1　　日
                              書記官　林豐富
